ACORDAO-COMPLETO-2416948

ACÓRDÃO 1699/2020 ATA 24/2020 - PLENÁRIO

VISTOS, relatados e discutidos estes autos de representação formulada pela empresa DTA Engenharia Ltda., por meio da qual noticia possíveis irregularidades ocorridas na Empresa de Planejamento e Logística S.A. (EPL) , relacionadas à contratação de empresa especializada na prestação de serviços necessários à realização de estudos para subsidiar a desestatização do porto organizado de Itajaí, localizado no município de Itajaí/SC, no bojo do Edital 7/2020;
ACORDAM os Ministros do Tribunal de Contas da União, reunidos em sessão plenária, ante as razões expostas pelo Relator, em: 
9.1. com fulcro no art. 276, caput, do Regimento Interno/TCU, referendar a medida cautelar adotada pelo relator por meio do despacho, transcrito no Relatório que precede este acórdão, bem como as medidas acessórias constantes no mencionado despacho; e
9.2. encaminhar cópia desta deliberação à Empresa de Planejamento e Logística S.A. e à representante.

Representação acerca de possíveis irregularidades na contratação de estudos para a desestatização do Porto de Itajaí/SC.

3. Interessados/Responsáveis: não há.

13.1. Ministros presentes: Ana Arraes (na Presidência), Walton Alencar Rodrigues, Benjamin Zymler, Augusto Nardes, Aroldo Cedraz, Bruno Dantas e Vital do Rêgo (Relator).
13.2. Ministro-Substituto convocado: Augusto Sherman Cavalcanti.
13.3. Ministros-Substitutos presentes: Marcos Bemquerer Costa e Weder de Oliveira.

ACORDAO-COMPLETO-2422510

Acórdão 2032/2020 - Plenário

VITAL DO RÊGO

Adoto como relatório a instrução da unidade técnica (peça 10) , que contou com a anuência dos dirigentes da SeinfraPortoFerrovia (peças 11 e 12) , e cujos argumentos incorporei às minhas razões de decidir no despacho constante da peça 13 em que foi deferida a concessão de medida cautelar, ora objeto de referendo por este Plenário. O despacho também integrará o presente relatório, e será transcrito logo após a referida instrução:
1. Tratam os autos de representação a respeito de possíveis irregularidades ocorridas na Empresa de Planejamento e Logística S.A. (EPL) , relacionadas à contratação de empresa especializada na prestação de serviços necessários à realização de estudos para subsidiar a desestatização do porto organizado de Itajaí, localizado no município de Itajaí/SC, conforme condições e especificações constantes do Edital 7/2020 (peça 9) .
EXAME DE ADMISSIBILIDADE
2. Inicialmente, deve-se registrar que a representação preenche os requisitos de admissibilidade constantes do art. 235 do Regimento Interno do TCU, haja vista a matéria ser de competência do Tribunal, referir-se a responsável sujeito a sua jurisdição, estar redigida em linguagem clara e objetiva, conter nome legível, qualificação e endereço do representante, bem como encontrar-se acompanhada do indício concernente à irregularidade ou ilegalidade.
3. Além disso, a empresa DTA Engenharia Ltda. (CNPJ 02.385.674/0001-87) possui legitimidade para representar ao Tribunal, consoante disposto no inciso VII do art. 237 do RI/TCU c/c o art. 113, § 1º, da Lei 8.666/1993. 
4. Ainda, conforme dispõe o art. 103, § 1º, in fine, da Resolução-TCU 259/2014, verifica-se a existência do interesse público no trato dos indícios trazidos pela representante, pois irregularidades nos procedimentos atinentes à contratação de empresa para elaboração de estudos poderiam, em tese, causar prejuízo ao interesse público devido ao risco de baixa competitividade do certame. 
5. Dessa forma, a representação poderá ser apurada, para fins de comprovar a sua procedência, nos termos do art. 234, § 2º, segunda parte, do RI/TCU, aplicável às representações de acordo com o parágrafo único do art. 237 do mesmo Regimento Interno.
EXAME TÉCNICO
6. No documento constante à peça 1, a DTA Engenharia Ltda. apresenta contextualização acerca do Regime de Contratação das Estatais 1/2020, conduzido pela EPL e que visa contratar empresa especializada na prestação de serviços necessários à realização de estudos para subsidiar a desestatização do porto organizado de Itajaí, localizado no município de Itajaí/SC, conforme condições e especificações constantes do Edital 7/2020 (peça 9) .
7. Salienta-se que a representante apresentou em sua documentação edital com numeração distinta daquele identificado na página da EPL na internet  (disponível em: https://www.epl.gov.br/rce-eletronico-n-01-2020. Acesso em 22/6/2020) . Assim, na presente instrução será feita remissão ao instrumento convocatório disponibilizado pela EPL à sociedade, de modo a analisar os indícios de irregularidade trazidos pela representante.
8. Conforme disposto no art. 276 do RI/TCU, o Relator poderá, em caso de urgência, de fundado receito de grave lesão ao erário, ao interesse público, ou de risco de ineficácia da decisão de mérito, de ofício ou mediante provocação, adotar medida cautelar, determinando a suspensão do procedimento impugnado, até que o Tribunal julgue o mérito da questão. Tal providência deve ser adotada quando presentes os pressupostos do fumus boni iuris e do periculum in mora, passando-se à análise destes nos parágrafos seguintes.
9. De modo a facilitar o entendimento da análise desta Unidade Técnica, o exame do pressuposto do fumus boni iuris será subdivido em três tópicos conforme indícios de irregularidades apresentados na peça 1, quais sejam: (i) requisitos para comprovação de capacidade técnica da empresa; (ii) vedação ao somatório de atestados para comprovação de capacidade técnica da empresa; e (iii) requisitos para comprovação de capacidade técnica dos profissionais da empresa.
10. Por fim, será realizado o exame do pressuposto do periculum in mora e emitida a proposta de encaminhamento para a presente representação.
I. Requisitos para comprovação de capacidade técnica da empresa
I.1. Argumentos apresentados pela representante
11. Segundo a representante, o item 8.7.1.1.a.iii do edital (peça 9, p. 13) afirma que não serão aceitos atestados de capacidade técnica que se refiram a serviços prestados anteriormente à data de 5/6/2013. Em sua visão, tal exigência conduziria a suposto direcionamento da licitação, por meio da restrição de sua competitividade. 
12. Alega que a comprovação de capacidade técnica do licitante, enquanto exigência normal do procedimento licitatório definido no art. 30 da Lei 8.666/1933, precisa observar a proporcionalidade e a razoabilidade.
13. Afirma que o item 8.7.1.1.a do edital já estabeleceria critério razoável para mensurar a capacidade e a experiência da licitante. Tal cláusula estipula: "Elaboração de Estudo de Viabilidade Técnica, Econômica e Ambiental - EVTEA referente a instalações portuárias que tenham estado em operação e que tenham tido movimentação anual de, no mínimo, 262.000 TEU, realizada no Brasil ou no exterior".
14. Segundo estatui, tal regra já teria condições, per si, de comprovar a robustez técnica da licitante. Alega que o acréscimo do requisito acerca do limite temporal para os estudos, previsto no inciso iii da mesma cláusula, teria o condão de direcionar o certame. Aduz ainda que um profissional que tenha executado estudos de viabilidade antes de 2013 não seria menos capaz do que alguém que o tenha feito mais recentemente.
15. Na peça 7, a representante juntou manifestação da EPL sobre impugnação do requisito temporal de comprovação da capacidade técnica do licitante. 
16. Na visão da EPL, a data 5/6/2013 justifica-se porque foi o momento temporal em que entrou em vigor a nova legislação geral portuária, a Lei 12.815/2013. Alega que as diferenças dessa norma para a anterior, Lei 8.630/1993, seriam significativas a ponto de justificar a limitação. Entre as diferenças relevantes, segundo a EPL, cita-se a eliminação da diferença entre carga própria e de terceiros, o que teria trazido dinâmica mercadológica diferente para segmentos de cadeia não verticalizada, tais como o de contêineres, que é objeto principal do Porto de Itajaí/SC. 
17. Em razão disso, alega que as regulamentações que foram feitas a partir da nova lei também seriam, essencialmente, diferentes. A título de exemplo, cita o Manual de Procedimentos de Análise de Estudo de Viabilidade Técnica, Econômica e Ambiental (Resolução-Antaq 5.464/2017, cuja última revisão data de 2019) . 
18. O manual abordaria perspectivas de análise que incluem questões como valor do arrendamento, viabilidade técnica e ambiental, estrutura operacional, desenhos esquemáticos, Capex, Opex, estimativas de preços e tarifas, entre outros. Pelo que argumenta, os avanços que foram feitos em várias dessas temáticas em decorrência dos novos conceitos jurídicos incorporados ao ordenamento pela Lei 12.815/2013 justificariam a limitação temporal em comento. 
19. Aduz, assim, que não se trata de impor limitação temporal sobre estudo que poderia ter sido elaborado nas mesmas condições no período anterior, mas sim de requisito que define e distingue o tipo de estudo que deve ser exigido como comprovação de experiência, pois o EVTEA elaborado anteriormente à nova lei de portos seria "essencialmente diferente" daquele elaborado nas novas normas do setor.
I.2. Análise da SeinfraPortoFerrovia
20. Convém ressaltar, inicialmente, que o objeto da licitação é a "contratação de empresa especializada na prestação de serviços necessários à realização de estudos para subsidiar a EPL na desestatização do Porto Organizado de Itajaí" (peça 9, p. 1) .
21. O argumento principal da EPL, observado na manifestação da comissão de licitação trazida aos autos pela representante, seria de que a Lei 12.815/2013 teria trazido mudanças significativas para a elaboração de EVTEAs no setor portuário, e que os estudos feitos anteriormente à sua edição não deveriam ser considerados aptos a comprovar experiência técnica para cumprir o objeto da contratação. Para efeitos de comprovação da fumaça do bom direito do pedido do representante, entendem-se plausíveis os argumentos apresentados pela representante. 
22. Em juízo de cognição sumária, entende-se que as alterações jurídicas trazidas pela Lei 12.815/2013 não alteram a expertise técnica necessária para o cumprimento do objeto da presente licitação. 
23. Em primeiro lugar porque a diferença mercadológica devido à exclusão do conceito de cargas próprias e de terceiros, bem como seu impacto no setor, não se iniciaria ou seria sentida no mesmo dia de entrada em vigor da lei, mas depois de certo tempo. Ou seja, não afetaria, assim, na data prevista no edital, as condições técnicas dos profissionais que realizam ou realizaram estudos portuários, ou detém conhecimento adquirido em anos de atuação no setor ou em mercados internacionais. 
24. Em segundo, porque as regulamentações que trouxeram diferenças em conceitos sobre o desenvolvimento de estudos também não resguardam qualquer conexão com a data 5/6/2013. No próprio exemplo citado pela EPL, o manual da Antaq para elaboração de EVTEAs data de 2017, com última revisão ocorrida em 2019. 
25. Se o próprio setor está ainda se adaptando às novas regulamentações da Antaq e aos novos impactos da Lei 12.815/2013, parece improvável concluir que apenas os licitantes que realizaram estudos após 5/6/2013 detêm condições de cumprir o objeto da licitação com eficiente capacidade técnica. 
26. Como terceiro ponto, pertinente notar a contradição existente entre o argumento da comissão de licitação da EPL e a Cláusula 8.7.1.2.1 do edital (peça 9, p. 13) .
Os atestados de capacidade técnica produzidos ou assinados no exterior, destinados a comprovar as experiências mencionadas nas alíneas "a", "b" e "c" do item 8.7.1.1, deverão possuir tradução juramentada, podendo ser exigida sua notarização e legalização no Consulado Brasileiro, admitida a aplicação da Convenção sobre a Eliminação da Exigência de Legalização de Documentos Públicos Estrangeiros (Convenção da Apostila) , nos termos Decreto nº 8.660, de 29 de janeiro de 2016 ou outras Convenções e Tratados Internacionais de que o Brasil seja signatário que versem sobre a simplificação das exigências procedimentais acerca da legalização de documentos públicos estrangeiros.
27. A alínea 'a' do item 8.7.1.1 trata justamente do tema em tela. A priori, não se vislumbra motivação para limitar os atestados de capacidade técnica produzidos no exterior à entrada em vigor da lei portuária brasileira. 
28. Entende-se, portanto, que ao impor limite temporal aos atestados, pode haver restrição injustificada da competitividade da licitação apenas para as empresas que atuaram no Brasil após 5/6/2013, mostrando-se presente o requisito do fumus boni iuris nas alegações trazidas pela representante. 
II. Vedação ao somatório de atestados para comprovação de capacidade técnica da empresa
II.1. Argumentos apresentados pela representante
29. A representante alega que consiste em irregularidade o dispositivo do edital que veda o somatório de atestado para fins de comprovação de capacidade técnica da empresa. Segundo ela, tal vedação estaria direcionando o certame para empresas que executaram recentemente estudos nos moldes exigidos e para empresas cujos estudos tivessem abrangido a movimentação de um só escopo (peça 1, p. 4) .
30. Na representação é alegado que não seria razoável exigir que o conjunto de serviços tivesse sido executado em número determinado de contratos. Seria irrelevante, na visão da empresa, que o proponente tivesse executado o conjunto de serviços em contratos diferentes ou em um mesmo contrato (peça 1, p. 5) .
31. Em seguida, a empresa também assevera que a vedação ao somatório de atestados para o fim de comprovação da capacidade técnica deveria estar restrita aos casos em que o aumento de quantitativos acarrete o aumento da complexidade técnica do objeto ou uma desproporção entre quantidades e prazos de execução. Deveria, segundo a representante, haver justificação técnica para vedação nesse sentido (peça 1, p. 5) .
32. Diante disso, pleiteia a representante que seja excluída a vedação referente ao somatório de atestado para fins de comprovação de capacidade técnica da empresa.  
II.2. Análise da SeinfraPortoFerrovia
33. Inicialmente cabe reproduzir o dispositivo do edital que traz a vedação tida como irregular pela representante (peça 9, p. 13) :
8.7- Relativos à Qualificação Técnico-Operacional e Técnico-Profissional:
8.7.1 - Para Qualificação Técnico-Operacional:
8.7.1.1 - Para a Qualificação Técnica deverá (ão) ser apresentado (os) atestado (s) de capacidade técnica, emitido (s) por pessoa jurídica de direito público ou privado, que comprove (m) que o LICITANTE executou os seguintes serviços:
a) Elaboração de Estudo de Viabilidade Técnica, Econômica e Ambiental - EVTEA referente a instalações portuárias que tenham estado em operação e que tenham movimentação anual de, no mínimo, 262.000 TEU, realizada no Brasil ou no exterior:
i. Caso as cargas movimentadas estejam expressas no atestado em toneladas, será considerado o valor de 11 toneladas para cada TEU;
ii. Caso o atestado não faça referência direta à capacidade operacional do terminal portuário, deverá ser apresentada documentação complementar que relacione o objeto do atestado com a movimentação anual referenciada.
iii. Não serão aceitos atestados de capacidade técnica que se refiram a serviços prestados anteriormente a data de 05 (cinco) de junho de 2013.
b) Assessoria/consultoria na elaboração de Plano de Demissão Voluntária de organização com, no mínimo, 80 funcionários no ano de conclusão do serviço referido no atestado, realizado no Brasil ou no exterior;
c) No mínimo, 01 (um) atestado de prestação de serviço de due diligence jurídico em processos de FUSÕES E AQUISIÇÕES, no Brasil ou no exterior, no setor de infraestrutura, com ativo mínimo de R$ 352 milhões;
8.7.1.2 - Não será admitido o somatório de atestados para a comprovação dos valores previstos nas alíneas "a", "b" e "c" do item 8.7.1.1.  (grifos nossos) 
34. Vê-se, portanto, que a vedação ao somatório de atestados refere-se à comprovação dos valores de movimentação mínima anual de 262.000 TEU das instalações portuárias dos estudos do item 'a'; à comprovação do quantitativo mínimo de 80 funcionários na organização em que foi prestada assessoria/consultoria em elaboração de plano de demissão voluntária no item 'b'; e à comprovação de ativo mínimo de R$ 352 milhões na empresa em que foi prestado serviço de due diligence jurídico em processo de fusões e aquisições no item 'c'.
35. Aqui cabe ressaltar que a jurisprudência deste Tribunal é no sentido de que é possível a vedação ao somatório de atestados para fins de comprovação de capacidade técnica. Conforme se verifica no Acórdão 1636/2007-TCU-Plenário, de relatoria do Ministro Ubiratan Aguiar, foi determinado que a limitação do número de atestados a serem aceitos pela Administração, a título de qualificação técnica nas licitações, somente pode ser aceita nos casos em que tal exigência seja necessária para garantir a execução do contrato, a segurança e perfeição da obra ou do serviço, a regularidade do fornecimento ou o atendimento de qualquer outro interesse público, devendo tal restrição ser justificada no processo administrativo relativo à licitação.
36. Nesse mesmo sentido dispôs o Acórdão 849/2014-TCU-Segunda Câmara, de relatoria do Ministro Substituto Marcos Bemquerer, no qual definiu-se que é aceita a exigência de comprovação de capacidade técnico-operacional em um atestado se for demonstrada a pertinência e a necessidade para o caso concreto.
37. Ao se analisar os documentos apresentados pela representante verifica-se que a EPL já se manifestou acerca da pertinência da vedação constante do item 8.7.1.2. No Parecer de Mérito 1/2020/COLIC-EPL/GELIC-EPL/DGE-EPL (peça 7, p. 4) , a EPL faz abordagem para justificar que o critério referente ao porte do terminal, exigindo-se movimentação mínima anual de 262.000 TEU nas instalações objeto de estudo, não é excessivo e que essa movimentação seria equivalente à de um terminal de pequeno porte.
38. Tendo isso em vista, segundo a EPL, não seria razoável aceitar a apresentação de estudos relativos a terminais menos expressivos, ainda que em maior número (peça 7, p. 3) .
39. Não se identificou, contudo, a motivação referente à necessidade de se vedar o somatório de atestado para comprovação do quantitativo mínimo de 80 funcionários na organização em que foi prestada assessoria/consultoria em elaboração de plano de demissão voluntária e à comprovação de ativo mínimo de R$ 352 milhões na empresa em que foi prestado serviço de due diligence jurídico em processo de fusões e aquisições.
40. Conforme visto, a jurisprudência deste Tribunal é no sentido de que a exigência de que seja comprovada capacidade técnica em apenas um atestado deve ter sua pertinência e sua necessidade comprovadas no caso concreto.
41. Entende-se, portanto, que se mostra presente o requisito do fumus boni iuris no que tange à possível irregularidade na definição de vedação ao somatório de atestados para comprovação de capacidade técnica da empresa, o que poderia trazer prejuízos à competitividade do certame, devendo a EPL se manifestar acerca de tal aspecto previamente à realização da licitação.
III. Requisitos para comprovação de capacidade técnica dos profissionais da empresa
III.1. Argumentos apresentados pela representante
42. Segundo a representante, o edital estaria eivado de vício ao enumerar exigências de comprovação da capacidade técnica dos profissionais em seus subitens 'i' a 'v'. Em sua visão, não deveriam ser confundidas a capacidade técnico-operacional da empresa com a capacidade técnica de seus profissionais (peça 1, p. 6) .
43. Alega a representante que a experiência técnica dos profissionais que integram o quadro da licitante poderia ser verificada mediante registro nas entidades profissionais competentes e que fugiria à legalidade exigir tais requisitos da licitante enquanto organização empresarial (peça 1, p. 6) .
44. É pleiteado, tendo isso em vista, que seja excluída a exigência de comprovação de experiência profissional dos requisitos técnicos-operacionais.
III.2. Análise da SeinfraPortoFerrovia
45. O Edital 7/2020 traz as seguintes disposições acerca dos requisitos para comprovação de capacidade técnica dos profissionais da empresa (peça 9, p. 13) :
8.7.1.4 - Somente serão consideradas habilitadas para execução do objeto deste Edital as licitantes que demonstrarem possuir conhecimento compatível, conforme documentação abaixo especificada.
8.7.1.4.1 - A capacitação técnica da empresa será verificada mediante apresentação das seguintes comprovações:
i. profissional que tenha atuado na elaboração de modelagem econômico-financeira no escopo de Estudo de Viabilidade Técnica, Econômica e Ambiental - EVTEA referente a instalações portuárias que tenham estado em operação, com movimentação anual de, no mínimo, 262.000 TEU, realizada no Brasil ou no exterior.
ii. profissional que tenha atuado na elaboração de anteprojeto, projeto básico ou projeto executivo no escopo de Estudo de Viabilidade Técnica, Econômica e Ambiental - EVTEA referente a instalações portuárias que tenham estado em operação, com movimentação anual de, no mínimo, 262.000 TEU, realizada no Brasil ou no exterior.
iii. profissional que tenha atuado em atividades de assessoria jurídica com as seguintes características mínimas: prestação de serviço de due diligence jurídico em processos de FUSÕES E AQUISIÇÕES, no Brasil ou no exterior, no setor de infraestrutura, com ativo mínimo de R$ 352 milhões;
iv. profissional que tenha atuado em atividades de avaliação ambiental no escopo de Estudo de Viabilidade Técnica, Econômica e Ambiental - EVTEA referente a instalações portuárias que tenham estado em operação, com movimentação anual de, no mínimo, 262.000 TEU, realizada no Brasil ou no exterior.
46. O que se vê é que, ao tratar da capacidade técnica da empresa licitante, o edital também trouxe exigências relativas aos profissionais do quadro da empresa. Conforme visto no tópico acima, as exigências quanto aos profissionais são semelhantes às exigidas da empresa.
47. A Lei 8.666/1993, em seu art. 30, §1º, inciso I, define que a comprovação de capacitação técnico-profissional consiste na comprovação do licitante de possuir, em seu quadro permanente, na data prevista para entrega da proposta, profissional de nível superior ou outro devidamente reconhecido pela entidade competente, detentor de atestado de responsabilidade técnica por execução de obra ou serviço de características semelhantes, limitadas estas exclusivamente às parcelas de maior relevância e valor significativo do objeto da licitação, vedadas as exigências de quantidades mínimas ou prazos máximos.
48. A jurisprudência deste Tribunal, conforme se verifica no Acórdão 2521/2019-TCU-Plenário, de relatoria do Ministro Substituto Marcos Bemquerer, é a de que a exigência de quantitativo mínimo para fins de comprovação da capacidade técnica-profissional contraria o art. 30, §1º, inciso I, da Lei 8.666/1993.
49. Verifica-se, portanto, o requisito do fumus boni iuris no que tange à definição editalícia de quantidade mínima para comprovação da capacidade técnica-operacional dos profissionais do quadro de funcionários das empresas licitantes, o que poderia gerar prejuízos à competitividade do certame.
IV. Análise do periculum in mora
50. Conforme visto acima, entende-se presente o requisito do fumus boni iuris nas irregularidades trazidas pela representante. Quanto ao requisito do periculum in mora, destaca-se que está prevista a abertura da sessão do RCE 1/2020, referente ao Edital 7/2020, no dia 23/6/2020 (peça 9, p. 1) . Assim, entende-se pertinente a adoção de medida cautelar inaudita altera pars para suspender a abertura das propostas, tendo em vista a iminência da sessão, o que poderia vir a trazer prejuízos ao interesse público e à competitividade do certame, além de comprometer a eficácia da decisão de mérito que vier a ser proferida pelo Tribunal.
51. De outra parte, verifica-se que a suspensão dos procedimentos do RCE 1/2020 até a apreciação das justificativas dos gestores poderia vir a trazer algum retardo à condução do procedimento por parte da EPL, mas não representa risco maior do que aqueles que poderão advir da não adoção da medida cautelar pleiteada pelo representante. Portanto entende-se mitigado o periculum in mora reverso.
52. Diante disso, propõe-se que seja conhecida a presente representação e que seja determinada cautelarmente a suspensão da abertura de propostas do RCE 1/2020, referente ao Edital 7/2020, no dia 23/6/2020, até que o Tribunal se pronuncie sobre o mérito das questões tratadas no presente processo.
53. Ademais, também cabe propor que seja realizada a oitiva da EPL para que se manifeste acerca dos requisitos para comprovação de capacidade técnica da empresa, da vedação ao somatório de atestados para comprovação de capacidade técnica da empresa e dos requisitos para comprovação de capacidade técnica dos profissionais da empresa constantes do Edital 7/2020.
54. Por fim, entende-se pertinente propor encaminhar diligência à EPL para que encaminhe os pareceres técnicos e jurídicos que embasaram a definição dos requisitos de habilitação técnico-operacional e técnico-profissional do Edital 7/2020.
CONCLUSÃO
55.  O documento constante da peça 1 deve ser conhecido como representação, por preencher os requisitos previstos nos arts. 235 e 237, VII, do Regimento Interno/TCU, c/c o art. 113, § 1º, da Lei 8.666/1993 e no art. 103, § 1º, da Resolução-TCU 259/2014. 
56. No que tange ao requerimento de medida cautelar, inaudita altera pars, entende-se que tal medida deve ser adotada, por estarem presentes nos autos os requisitos do fumus boni iuris e do periculum in mora. O periculum in mora ao reverso está presente nos autos, no entanto, não representa riscos maiores do que aqueles que poderão advir da não adoção da medida cautelar pleiteada pelo representante.
57. A cautelar ora proposta deve ser adotada sem a oitiva prévia do responsável, prevista no art. 276, § 2º, do Regimento Interno/TCU, tendo em vista a previsão de realização da sessão do RCE 1/2020, referente ao Edital 7/2020, no dia 23/6/2020.
58. Diante dos fatos sumariamente apurados, para análise do mérito da presente representação, faz-se necessária, ainda, a oitiva da EPL para que se manifeste acerca dos requisitos para comprovação de capacidade técnica da empresa, da vedação ao somatório de atestados para comprovação de capacidade técnica da empresa e dos requisitos para comprovação de capacidade técnica dos profissionais da empresa constantes do Edital 7/2020.
59. Entende-se pertinente, também, realizar diligência para que a EPL encaminhe os pareceres técnicos e jurídicos que embasaram a definição dos requisitos de habilitação técnico-operacional e técnico-profissional do Edital 7/2020.
PROPOSTA DE ENCAMINHAMENTO
60. Ante todo o exposto, submetem-se os autos à consideração superior, propondo:
 a) conhecer da presente representação, satisfeitos os requisitos de admissibilidade previstos nos arts. 235 e 237, inciso VII, do Regimento Interno deste Tribunal, c/c o art. 113, § 1º, da Lei 8.666/1993 e no art. 103, § 1º, da Resolução-TCU 259/2014; 
  b) determinar, em razão dos requisitos exigidos para comprovação de capacidade técnica da empresa, da vedação ao somatório de atestados para comprovação de capacidade técnica da empresa e dos requisitos exigidos para comprovação de capacidade técnica dos profissionais da empresa constantes do Edital 7/2020, cautelarmente, nos termos do art. 276, caput, do Regimento Interno/TCU, à Empresa de Planejamento e Logística S.A. (EPL) , que suspenda a realização da abertura das propostas do RCE 1/2020, referente ao Edital 7/2020, até que o Tribunal se manifeste sobre o mérito das questões tratadas nos autos;
 c) determinar, nos termos do art. 276, § 3º, do Regimento Interno/TCU, a oitiva da EPL, para que, no prazo de 15 dias, manifeste-se sobre os fatos apontados na representação formulada pela empresa DTA Engenharia Ltda., especialmente quanto aos requisitos para comprovação de capacidade técnica da empresa, da vedação ao somatório de atestados para comprovação de capacidade técnica da empresa e dos requisitos para comprovação de capacidade técnica dos profissionais da empresa constantes do Edital 7/2020;
d) realizar diligência, com fundamento no art. 157 do RI/TCU, à EPL, para que, no prazo de 15 dias, sejam encaminhados os pareceres técnicos e jurídicos que embasaram a definição dos requisitos de habilitação técnico-operacional e técnico-profissional constantes do Edital 7/2020;
e) encaminhar cópia da peça 1 e da presente instrução à EPL a fim de subsidiar as manifestações a serem requeridas.
2.	Na sequência, transcrevo o Despacho da peça 13, por meio do qual foi concedida a cautelar em exame:
Manifesto-me de acordo com a análise realizada pela SeinfraPortoFerrovia (peca 10) , cujos argumentos incorporo à presente deliberação, e DECIDO:
a)  conhecer da presente representação, satisfeitos os requisitos de admissibilidade previstos nos arts. 235 e 237, inciso VII, do Regimento Interno deste Tribunal, c/c o art. 113, § 1º, da Lei 8.666/1993 e no art. 103, § 1º, da Resolução-TCU 259/2014;
b)  determinar, nos termos do art. 276, caput, do Regimento Interno/TCU, que a Empresa de Planejamento e Logística S.A. (EPL) suspenda o processo licitatório referente ao Edital 7/2020, até que o Tribunal se manifeste sobre o mérito das questões tratadas nos presentes autos;
c)  determinar, nos termos do art. 276, § 3º, do Regimento Interno/TCU, a oitiva da EPL, para que, no prazo de 15 dias, manifeste-se sobre os fatos apontados na representação formulada pela empresa DTA Engenharia Ltda., especialmente quanto aos requisitos para comprovação de capacidade técnica da empresa, da vedação ao somatório de atestados para comprovação de capacidade técnica da empresa e dos requisitos para comprovação de capacidade técnica dos profissionais da empresa constantes do Edital 7/2020;
d) autorizar a realização de diligência, com fundamento no art. 157 do RI/TCU, à EPL para que, no prazo de 15 dias, sejam encaminhados os pareceres técnicos e jurídicos que embasaram a definição dos requisitos de habilitação técnico-operacional e técnico-profissional constantes do Edital 7/2020; e
e) encaminhar cópia das peças 1 e 10 dos autos à EPL a fim de subsidiar as manifestações a serem requeridas.
É o relatório.

não há.

Não atuou.

REPRESENTAÇÃO. CONTRATAÇÃO DE EMPRESA PARA ELABORAÇÃO DOS ESTUDOS RELATIVOS À DESESTATIZAÇÃO DO PORTO DE ITAJAÍ/SC. INDÍCIOS DE RESTRIÇÃO À COMPETITIVIDADE NAS EXIGÊNCIAS DE QUALIFICAÇÃO TÉCNICA-OPERACIONAL. MEDIDA CAUTELAR INAUDITA ALTERA PARS, PARA SUSPENSÃO DA ABERTURA DAS PROPOSTAS. OITIVA DA PARTE. DILIGÊNCIA. SUBMISSÃO DO FEITO AO PLENÁRIO PARA RATIFICAÇÃO DA MEDIDA ACAUTELATÓRIA. CIÊNCIA.

REPRESENTAÇÃO (REPR)

Secretaria de Fiscalização de Infraestrutura Portuária e Ferroviária (SeinfraPortoFerrovia).

Trata-se de representação formulada pela empresa DTA Engenharia Ltda., por meio da qual noticia possíveis irregularidades ocorridas na Empresa de Planejamento e Logística S.A. (EPL) , relacionadas à contratação de empresa especializada na prestação de serviços necessários à realização de estudos para subsidiar a desestatização do porto organizado de Itajaí, localizado no município de Itajaí/SC, conforme condições e especificações constantes do Edital 7/2020.
Os indícios de irregularidade que configuram a presença da fumaça do bom direito, conforme razões apresentadas no relatório precedente, referem-se a possível restrição ao caráter competitivo do certame decorrente de três exigências constante do instrumento editalício: (i) requisitos para comprovação de capacidade técnica da empresa; (ii) vedação ao somatório de atestados para comprovação de capacidade técnica da empresa; e (iii) requisitos para comprovação de capacidade técnica dos profissionais da empresa.
Por sua vez, o perigo na demora se caracteriza pelo estágio avançado do processo licitatório, já que a sessão de abertura das propostas ocorreu no dia 23/6/2020. 
Dessa forma, uma vez presentes o perigo na demora e a fumaça do bom direito, aliado ao fato de não ter sido identificado a existência de perigo na demora reverso, concedi, em 24/6/20, medida cautelar voltada à suspensão do certame até que sejam afastados os pressupostos que a amparam. 
Antes as razões de decidir apresentadas no relatório precedente e com fundamento no art. 276, § 1º, do Regimento Interno do TCU, VOTO para que seja adotada a decisão que ora submeto à apreciação deste Colegiado.
TCU, em 1 de julho de 2020.
Ministro VITAL DO RÊGO 
Relator